臺灣高等法院臺中分院刑事判決　　　　95年度上訴字第2746號
上　訴　人　臺灣臺中地方法院檢察署檢察官
被　　　告　甲○○
選任辯護人　陳育仁　律師
上列上訴人因被告違反毒品危害防制條例案件，不服臺灣臺中地
方法院95年度訴字第1939號中華民國95年10月11日第一審判決（
起訴案號：臺灣臺中地方法院檢察署95年度偵續字第100號），
提起上訴，本院判決如下：
    主  文
上訴駁回。
    理  由
一、公訴意旨略以：被告甲○○（綽號添董）明知海洛英屬毒品
    危害防制條例第2條第2項第1款所列之第一級毒品，不得販
    賣，竟基於販賣第一級毒品海洛因以營利之犯意聯絡，於民
    國（下同）94年2月間某日，以新臺幣（下同）約17萬元之
    價格，在彰化縣溪湖鎮，向真實姓名年籍不詳綽號「宋先生
    」之年籍姓名不詳成年男子，販入塊狀之第一級毒品海洛因
    約1兩，再予分裝稀釋成9包（其中1大包毛重約41公克，4小
    包毛重分別約2公克，1小包毛重約0.7公克，1小包毛重約
    1.1公克，另2小包為塊狀），復將上開所販入毒品藏放在臺
    中市○區○○街21巷11之1號租屋處。嗣於94年3月11日15
    時30分許，為警在上址查獲上開第一級毒品海洛因9包（淨
    重合計57.08公克，空包裝重2.05公克）、分裝毒品工具夾
    鏈分裝袋2包、電子秤1台及手機2支、易付卡1張、摻有毒品
    香菸1支、第二級毒品安非他命1小包（毛重約0.8公克）、
    吸食器1個、現金8萬元、偽造之施教和身分證、全民健康保
    險卡各1張等物（甲○○涉嫌施用毒品及偽造文書部分均另
    案偵辦）。因認被告甲○○涉犯毒品危害防制條例第4條第
　　1項之販賣第一級毒品罪嫌。
二、按犯罪事實應依證據認定之，無證據不得認定犯罪事實；不
    能證明被告犯罪者，應諭知無罪之判決，刑事訴訟法第154
    條第2項、第301條第1項前段定有明文。又檢察官就被告犯
    罪事實，應負舉證責任，並指出證明之方法，同法第161條
    第1項亦有明文，因此，檢察官對於起訴之犯罪事實，應負
    提出證據及說服之實質舉證責任。次按刑事訴訟法上所謂認
    定犯罪事實之證據，指足以證明被告確有犯罪行為之積極證
    據而言，該項證據必須適合於被告犯罪事實之認定，始得採
    為斷罪之資料；又如未能發現相當證據，或證據不足以證明
    ，自不能以推測或擬制之方法，為裁判基礎；又認定不利於
    被告之事實，須依積極證據，苟積極證據不足為不利於被告
    事實之認定時，即應為有利於被告之認定，更不必有何有利
    之證據；又事實審法院對於證據之取捨，依法雖有自由判斷
    之權，然積極證據不足證明犯罪事實時，被告之抗辯或反證
    縱屬虛偽，仍不能以此資為積極證據應予採信之理由；又認
    定犯罪事實所憑之證據，雖不以直接證據為限，間接證據亦
    包括在內；然而無論直接或間接證據，其為訴訟上之證明，
    須於通常一般之人均不致有所懷疑，而得確信其為真實之程
    度者，始得據為有罪之認定，若其關於被告是否犯罪之證明
    未達此程度，而有合理性之懷疑存在時，致使無形成有罪之
    確信，依罪證有疑，利於被告之證據法則，即不得遽為不利
    被告之認定（最高法院69年台上字第4913號、40年台上字第
    86號、30年上字第816號、30年上字第482號、76年台上字第
    4986號判例參照）。
三、程序方面；
  (一)被告經台灣台中地方法院檢察署檢察官另案起訴（94年度毒
    第1685號）：被告基於施用第一級毒品海洛因之概括犯意，
    自93年8月中旬起至94年3月11日止，連續在其位於臺中市○
    區○○街21巷11之1號租處，施用第一級毒品海洛因多次乙
    案，經台灣台中地方法院於94年7月28日94年度訴字第1951
    號科處違毒品危害防制條例第10條第1項施用第一級毒品罪
    刑，有該號判決書在卷可參。而本案係由檢察官起訴被告另
    有販賣第一級毒品海洛因之犯行，二者起訴之犯罪事實並非
    相同，非同一案件。
  (二)按被告以外之人於偵查中向檢察官所為之陳述，除顯有不可
    信之情況者外，得為證據，刑事訴訟法第159條之1第2項定
    有明文。證人郭玲君及張紘畯於偵查中向檢察官所為之證述
    ，均於訊問前踐行具結程序，且就親身經歷或聽聞、見聞之
    事實為陳述，客觀上並無顯不可信之情況，應認均具有證據
    能力。
三、公訴人認被告涉有販賣第一級毒品海洛因犯行，無非以證人
    郭玲君迭於警、偵訊中之證言詳，並有上開海洛因毒品、夾
    鏈分裝袋、電子秤等物扣案可稽，參以被告施用海洛因毒品
    方式，係以海洛因粉末摻入香菸內點燃施用，苟被告係為供
    自己施用，而一次販入上開海洛因毒品，其又豈有於研磨分
    裝時，猶刻意分裝2袋塊狀海洛因毒品，而有悖於其施用海
    洛因毒品習慣之理？是其所辯無非卸責之詞，為其論據。惟
    訊據被告固坦承為警持搜索票於台中市○○街租處查獲海洛
    因9包、摻有毒品之香菸1支、分裝夾鏈袋2包、電子秤1台、
    手機2支、易付卡1張等物，惟堅詞否認有何販賣海洛因之犯
    行，辯稱：扣案之海洛因係供伊施用，其中最大包的海洛因
    1包，係因購買後覺得品質不佳而未施用，再另行購買其他
    扣案之海洛因，伊因每日約需施用1錢的海洛因，並視所購
    之海洛因純度摻以比例不等之砂糖，伊買回後即先行以扣案
    之夾鏈袋分裝，分裝成一天或半天所需之海洛因量，以利外
    出時攜帶施用，購買之海洛因有塊狀，也有粉末狀，而分裝
    後之海洛因亦有粉末狀及塊狀，購買毒品時會攜帶扣案之電
    子秤，以免所購之海洛因重量不足等語；辯護人於原審及本
    院則以：證人郭玲君於偵查中證述證人張紘畯並未施用海洛
    因，而證人張紘畯確因施用第二級毒品經判處有期徒刑4月
    ，證人張紘畯既未施用海洛因，自無向「天董」購買海洛因
    之必要，且被告之「添」與台語發音之「天」不同。又被告
    施用毒品長達10餘年，扣案之海洛因僅有9包，未分裝的1包
    毛重為41公克，其餘分裝成8小包，粉末狀有6小包，其中4
    小包毛重均為2公克，1小包毛重為0.7公克，1小包毛重為
    1.1 公克，另有塊狀2小包，其重量與一般施用者之施用數
    量相符，自難僅以扣案之海洛因、電子秤、塑膠袋等物，據
    為不利被告之認定等語。公訴人認被告涉有販賣海洛因之犯
    行，無非以證人郭玲君之證述、上開扣案之海洛因、夾鏈袋
    及電子秤，且其中有2小包海洛因係塊狀為依據。
四、經查：
  (一)扣案之白粉9包經送驗結果，均含第一級毒品海洛因成分，
    淨重57.08公克（空包裝重2.05公克），純度30.59%，純質
    淨重17.46公克，固有法務部調查局94年5月7日調科壹字第
    120015745號鑑定通知書在卷可稽（見偵查卷第116頁）。海
    洛因之形狀，有粉末狀，也有塊狀，塊狀之海洛因於施用時
    ，尚需研磨成粉，攜帶塊狀海洛因外出施用，固較粉末狀麻
    煩，惟若攜帶之塊狀海洛因數量少，可輕易磨成粉末狀，並
    非全無可能，且被告自93年8月中旬起至94年3月11日止，連
    續在上開租處，將海洛因摻入香菸之方式施用，一天約施用
    10次等情，有原審94年度訴字第1951號判決在卷可參（見原
    審卷第91之1至91之3頁），顯見被告每日施用海洛因之數量
    不小。再者，一般購買少量之海洛因者，常於購得海洛因後
    隨即就近施用，以解毒癮，是少量之海洛因交易，多係粉末
    狀，以方便施用。參酌一次購買較大量之海洛因單價，必低
    於少量之海洛因交易單價，被告因本身施用海洛因之量大，
    又無法戒除毒癮，遂在其經濟許可的範圍內，一次購買較大
    量之海洛因，藉以降低購毒之單價，於情無違。況且，海洛
    因價格不低，販毒者常會稀釋其純度，以增加收益，而提供
    品質較好之海洛因供人試用，以增加成交之機會，實際交付
    時，再以品質較差者代之，亦屬交易市場上可見之態樣，是
    被告辯稱：扣案最大包的海洛因，因買回後發現品質不佳而
    未再施用，才再另行購買其他扣案之海洛因等語，尚非虛妄
    。又電子秤之功用係在秤重，因其精密度較一般使用之磅秤
    高，買賣毒品者，常用來秤毒品之重量，因毒品價值不低，
    賣方用以確定出售之重量，以便收取應得之款項，而買方則
    以之確保購買之毒品是否足量。至夾鏈袋之用途為分裝物品
    ，販毒者，固常用以分裝所出售之海洛因，惟所分裝之物，
    並不以海洛因為限，且一次購入較多量之購毒者，亦常以之
    先行分裝每次施用的量，便於每次施用或外出時攜帶施用，
    ，是電子秤及夾鏈袋均非販毒者所專用至明，自難逕以扣案
    之海洛因中有2包係塊狀，及被告持有電子秤及分裝夾鏈袋
    ，遽為不利被告之認定。
  (二)證人郭玲君於94年11月22日偵查中結證稱：「天董」是送伊
    安非他命，並未賣伊安非他命，但伊知道「天董」有賣海洛
    因，因伊曾介紹朋友山豬跟「天董」買過海洛因，伊先生張
    紘畯也跟「天董」買過安非他命，在94年農曆過年前後，只
    要伊去「天董」家，「天董」都會送伊安非他命等語（見偵
    查卷第125至126頁）；又於95年6月14日偵查中結證稱：伊
    只跟張紘畯去「天董」（證人於原審證稱以台語「天董」稱
    呼對方，筆錄誤植為「添董」）家一次，買賣毒品是張紘畯
    與「天董」在交易，伊聽他們講電話交易毒品很多次，親眼
    看到只有1次，就是過年前94年1月份的事，那次他們談好要
    試試毒品好不好才決定如何交易，「天董」有拿一些給張紘
    畯，再由張紘畯拿去給別人試，因張紘畯本身未施用海洛因
    ，當天「天董」也有請張紘畯施用安非他命，伊有帶小孩，
    所以沒施用，之後在農曆除夕夜，伊和張紘畯去「天董」家
    ，吃完飯就走了，只有1月份那次，「天董」拿了一點點約1
    公克之安非他命請伊，伊當場沒有用，因之前張紘畯回家會
    帶安非他命，且說是「天董」送的，伊與張紘畯會一起使用
    ，才告訴檢察官只要去「天董」家，「天董」都會送伊安非
    他命，那次在「天董」家看到之海洛因至少有1兩的量，應
    該都已磨成粉，在94年1月份時，山豬打電話問伊有無認識
    的人在賣海洛因，伊叫山豬問張紘畯，並有叫張紘畯帶山豬
    去找「天董」，伊記得山豬要買1兩，因金額高，有要求試
    毒品，最後如何試毒品及如何交易，伊都不在場，伊是聽張
    紘畯說才知「天董」有賣海洛因，他說「天董」有很多藥（
    即毒品）在賣，張紘畯跟伊提到想花20萬元跟「天董」買1
    兩海洛因來賣，伊不知實際有無買等語，並指認被告的照片
    為「天董」（見偵續字偵查卷第18至19頁）；於原審則結證
    稱：伊不認識被告，「天董」身材中等，年約3、4十歲左右
    ，伊只見過「天董」2次，「天董」比被告胖、高，也比較
    年輕，在偵查中好像有拿照片給伊看，當天伊跟檢察官說不
    是很確定，照片上的人很像「天董」，但伊今日看在庭之被
    告真的不像「天董」，因「天董」比被告高、白，也比較年
    輕，在吃年夜飯前半個月左右去「天董」家，是因張紘畯去
    找他，伊跟著去，伊不知張紘畯找「天董」作何事，那天伊
    有在「天董」家施用安非他命，安非他命是「天董」拿給張
    紘畯的，伊不知「天董」使用之電話，也未打電話給「天董
    」，但張紘畯有打過電話，張紘畯向伊說曾向「天董」買海
    洛因，伊聽過張紘畯與「天董」電話聯絡，張紘畯沒說「天
    董」賣安非他命，他說安非他命是「天董」請的，是張紘畯
    介紹山豬向「天董」買海洛因，但應該沒有買成，張紘畯拿
    回安非他命，有時說是「天董」請的，有時說是向「天董」
    買的，伊也不清楚實情，是張紘畯說向「天董」買毒品，有
    時伊坐在車上，有聽到他與「天董」講電話，內容是要拿海
    洛因，伊知道張紘畯向「天董」購買海洛因之價格是1 兩16
    、17萬元，伊與張紘畯談及「天董」，都是以台語稱呼等語
    （見原審卷第58至64頁）。綜上，證人郭玲君就94年農曆年
    前第一次與張紘畯去「天董」家，是否因張紘畯欲與「天董
    」交易毒品、該次「天董」係將安非他命送交其本人或張紘
    畯、其本人有無當場在「天董」家施用，及何人介紹山豬向
    「天董」購買海洛因，與張紘畯有無向「天董」購買海洛因
    等證述，先後不一，是其證言是否可採，已值商榷。何況，
    證人郭玲君並未親眼目睹張紘畯及山豬向被告購買海洛因，
    證人郭玲君在車上雖聽到張紘畯與「天董」談論買賣海洛因
    之事，惟與張紘畯對話之人是否即為「天董」，及「天董」
    是否即為被告，均屬有疑。
  (三)證人張紘畯不曾向被告購買任何毒品等情，業據證人張紘畯
    於偵訊時結證明確（見偵查卷第135頁），且證人張紘畯前
    因施用海洛因，經送觀察、勒戒後，認無繼續施用毒品傾向
    ，於94年9月7日執行完畢釋放，爾後於95年1月14及同年月
    17日因採尿送驗呈甲基安非他命陽性反應，經原審判處有期
    徒刑4月在案，有原審95年易字第805號判決在卷可稽（見原
    審卷第91之4至91之7頁），則證人張紘畯於94年1月份僅有
    施用甲基安非他命，而無施用海洛因至明，是證人張紘畯上
    開證言，應可採信。綜上所述，被告所為之辯解，應可採信
    ，且山豬並無真實姓名、年籍、住所，本院無從傳喚查證，
    此外，復查無其他積極證據足資證明被告有何販賣海洛因之
    犯行。
三、原審依據上述理由，認被告被訴販賣第一級毒品之犯罪不能
    證明，依刑事訴訟法第301第1項前段，為被告無罪之諭知。
    經核無不合，檢察官提起上訴猶執陳詞：原審捨棄證人張紘
    畯偵查中不利於被告之證言，卻以張紘畯證稱不是向被告購
    買毒品，反證被告無起訴事實之行，顯違背論理法則；警察
    查獲偽造文書通緝犯郭玲君，依正常程序詢問郭玲君於通緝
    期間有無涉及其他刑案或吸食毒品，進而查獲被告，警察辦
    案程序嚴謹，恪守刑事訴法規定，查獲之證物是以佐證郭玲
    君言「天董」被告有販賣海洛因係屬真實；被告於警詢稱其
    無工作，經濟來源係向母親拿錢，則其每月施用毒品3兩，
    最少須花費約51萬元，錢從何來？被告有充分之營利動機，
    藉販賣毒品之厚利維持其巨額開銷，又毒品販者為逃避追查
    與連絡販入、販出毒品，多持有多支非自己名義之行動電話
    、易付卡，單純有施用毒品者無須使用電子秤、也不須購買
    大量夾鏈式分裝袋，只有毒品販賣者才須同時使用電子秤與
    大量夾鏈式分裝袋，足見扣案海洛因係被告意圖營利而販入
    等語，指摘原判決不當，然查：證人張紘畯於偵查中結證：
    「（你施用之海洛因來源？）不是跟甲○○買的。我是跟一
    個忘記綽號的人買的。（你有無跟甲○○買過任何毒品？）
    沒有。（為何郭玲君說你跟甲○○買過安非他命？）因為郭
    玲君是我的同居人，她的行為不檢點，在她被抓的前一個星
    期，是我到警局去通知把她抓走的，她可能對我懷恨在心。
    」等語（見偵查卷第135頁），並未供證向被告購買海洛因
    毒品，其他上訴理由均係臆測之詞，前已說明非可據之為認
    定被告有販賣毒品犯行之積極確切證據，是檢察官之上訴為
    無理由，應駁回其上訴。
四、原判決理由第一項敘明以檢察官起訴書為附件，惟判決書所
    附起訴書為台灣台中地方法院檢察署94年度偵字第4828號偽
    造文書案件，而非案由欄記載之95年度偵續字第100號違反
    毒品危害防制條例案件，顯係作業疏失所致，應予指正。
據上論斷，應依刑事訴訟法第368條，判決如主文。
本案經檢察官乙○○到庭執行職務。
中　　華　　民　　國　　96　　年　　1　　月　　10　　日
            刑事第七庭    審判長法　官  林  榮  龍
                                法　官  鄭  永  玉
                                法　官  江  錫  麟
上列正本證明與原本無異。
檢察官得上訴。
被告不得上訴。
如不服本判決應於收受送達後十日內向本院提出上訴書狀，其未
敘述上訴之理由者並得於提起上訴後十日內向本院補提理由書（
均須按他造當人之人數附繕本）。
                                書記官  劉  建  智
中　　華　　民　　國　　96　　年　　1　　月　　10　　日
